【裁判字號】    99,交聲,883
【裁判日期】    990820
【裁判案由】    違反道路交通管理處罰條例聲明異議
【裁判全文】
臺灣士林地方法院交通事件裁定         99年度交聲字第883號
原處分機關  交通部公路總局臺北區監理所蘆洲監理站
異  議  人
即受處分人  甲○○
上列異議人即受處分人因違反道路交通管理處罰條例案件，對於
交通部公路總局臺北區監理所蘆洲監理站於中華民國95年5 月26
日所為之裁決（原處分案號：北監蘆字第裁48-CG0000000號、北
監蘆字第裁46-CG0000000號），聲明異議，本院裁定如下：
    主  文
原處分撤銷。
    理  由
一、原處分意旨略以：異議人即受處分人甲○○於民國93年11月
    9 日上午8 時15分許、同年月17日上午8 時10分許，騎駛車
    牌號碼CQB-556 號重型機車，行經臺北縣淡水鎮台二線11公
    里（往三芝方向）路段時，因行車時速分別達94、90公里，
    超過該處規定速限60公里，經警採證舉發，故依行為時之道
    路交通管理處罰條例第40條第1 項之規定，各裁處異議人罰
    鍰新臺幣（下同）2,200 元，且因異議人逾期（95年6 月25
    日前）未繳納罰鍰，自95年6 月26日起加倍罰鍰各為4,400
    元等語。
二、異議意旨則以其承認於上開時間、地點騎機車超速違規之事
    實，願意接受各裁處罰鍰2,200 元之處分，但從未收到裁決
    書，竟遭認定逾期不繳納而加倍罰鍰為4,400 元，自難甘服
    ，爰聲明異議，請求撤銷原處分等語。
三、按汽車駕駛人，行車速度，超過規定之最高時速，或低於規
    定之最低時速，處1,200 元以上2,400 元以下罰鍰，並記違
    規點數1 點，異議人行為時之道路交通管理處罰條例第40條
    第1 項、第63條第1 項第1 款定有明文。
四、有關異議人於上開時間、地點違規超速乙節，業經異議人自
    承在卷，並有卷附採證照片4 張可佐，則原處分機關依行為
    時之道路交通管理處罰條例第40條第1 項對異議人加以裁罰
    ，於法並無不合。且異議人自承不記得舉發通知單寄發當時
    （94年1 月間）居住何處，故舉發單位按車主地址同時為戶
    籍地址之臺北縣淡水鎮○○街1 之6 號處送達，因異議人遷
    移不明無法送達而依公示送達程序辦理（卷附公務電話紀錄
    、交寄大宗掛號函件存根、公示舉發違反道路交通管理事件
    通知單送達名冊參照），經原處分機關以異議人逾越應到案
    期限30日以上，各裁處罰鍰2,200 元，認事用法並無違誤。
    然原處分機關係以本案二件裁決書於95年5 月30日對異議人
    住居地完成寄存送達，異議人並未依限繳納罰鍰或於20日內
    聲明異議，故對異議人加倍處罰並移送行政執行，經查：
    (一)道路交通管理處罰條例第89條前段雖明定「法院受理有
        關交通事件，準用刑事訴訟法之規定」，然此係專就法
        院受理交通案件之相關審理調查程序而言，而監理機關
        之裁決為行政機關就公法上具體事件所為之決定，法律
        屬性係一行政處分（行政程序法第92條第1 項參照），
        因道路交通管理處罰條例針對裁決書之送達並未有特別
        規定，依行政程序法第3 條第1 項：「行政機關為行政
        行為時，除法律另有規定外，應依本法規定為之」之總
        則性規定，有關監理機關裁決書之送達程序，自應適用
        行政程序法之規定甚明。
    (二)依行政程序法第72條第1 項前段規定：「送達，於應受
        送達人之住居所、事務所或營業所為之」，其中所稱「
        住居所」係民法上概念（民法第20條至第24條參照），
        指當事人依一定事實，足認以久住之意思，住於一定之
        地域者，即為設定其住所於該地。而所謂「一定事實」
        ，包括戶籍登記、實際居住情形等，不以戶籍登記資料
        為唯一依據。蓋戶籍登記之住址（即戶籍所地址)， 為
        戶籍管轄區內之處所，主要發生選舉、兵役、教育等公
        法上效力，與住居所為民法上法律行為之準據，發生各
        種民事上效力，二者規範意旨不同。實務上戶籍法上住
        址與民法上住居所，絕大多數情形雖為同一處所，但並
        非當然同一，個案中仍應依實際住居情形詳予審認。
    (三)異議人於原處分送達時之戶籍雖設於臺北縣淡水鎮○○
        街1 之6 號處，此有卷附遷徙紀錄資料可稽，然異議人
        到庭陳稱其於裁決書送達當時（95年5 月間）已搬離該
        處，實際上居住在「臺北縣淡水鎮○○○路53號4 樓」
        ，一直到99年7 月23日主動查詢交通違規紀錄才得知遭
        到裁罰等語，核與其當庭提出之95年2 月1 日行動電話
        服務申請書「帳單地址」欄位及99年7 月23日列印之違
        規查詢報表所示情節相符，足見異議人於裁決書送達當
        時並無設定住所於戶籍地之「一定事實」，則原處分機
        關雖曾將裁決書送達異議人戶籍地址而為寄存送達，然
        該戶籍地址既非異議人之住居所，原處分機關對該處送
        達，於法即有未合。佐以卷內並無原處分機關對異議人
        其他住居所為送達或公示送達之事證，本院認上開送達
        並非適法，無從據以認定異議人是否逾期未繳納罰鍰而
        需加倍處罰以及有無逾越聲明異議之不變期間，為求兼
        顧異議人之訴訟權益，不宜自為裁定，而應撤銷原處分
        ，並交由原處分機關另為妥適處理並重新送達以資審認
        。
五、又異議人前揭違規事實除應依行為時之道路交通管理處罰條
    例第40條第1 項之規定，就異議人之違規行為裁處罰鍰以外
    ，似應依同條例第63條第1 項第1 款之規定各記違規點數1
    點，此部分原處分機關重為審認時宜一併注意及之，附此敘
    明。
據上論斷，應依道路交通案件處理辦法第20條前段，裁定如主文
。
中    華    民    國    99    年    8     月    20    日
                      交通法庭法  官   楊皓清
以上正本證明與原本無異。
如不服本裁定，應於裁定送達5日內，向本院提出抗告狀。
                              書記官   朱俶伶
中    華    民    國    99    年    8     月    20    日

司法院資訊處製作；財團法人民間司法改革基金會備份。
